【裁判字號】    92,上易,98
【裁判日期】    920728
【裁判案由】    返還房屋
【裁判全文】
臺灣高等法院民事判決                              九十二年度上易字第九八號
    上  訴  人  台灣土地銀行股份有限公司即台灣土地銀行
    法定代理人  呂桔誠
    訴訟代理人  李振生律師
    上  訴  人
    即被上訴人  己○○
                乙○○
    被  上訴人  丁○○
                甲○○
                丙○○
                戊○○
    右  六  人
    訴訟代理人  胡鳳嬌律師
右當事人間請求返還房屋事件，上訴人對於中華民國九十一年十一月六日臺灣臺北地
方法院九十年度訴字第四一一０號第一審判決，各自提起上訴，台灣土地銀行股份有
限公司並為訴之追加，本院判決如左：
    主      文
原判決關於：(一)駁回上訴人台灣土地銀行股份有限公司後開第三項之訴；(二)命上訴人
乙○○所為給付及其假執行之宣告；(三)訴訟費用之裁判除確定部分外，均廢棄。
前項(二)廢棄部分，上訴人台灣土地銀行股份有限公司對上訴人乙○○在第一審之訴及
假執行之聲請駁回。
上訴人己○○應再給付上訴人台灣土地銀行股份有限公司新台幣拾參萬零貳佰捌拾伍
元，及自民國九十年七月十七日起至遷讓房屋止，按週年利率百分之五計算之利息。
上訴人己○○就前項新台幣拾參萬零貳佰捌拾伍元，應另給付自九十年三月三日起至
九十年七月十六日止，按週年利率百分之五計算之利息。
上訴人己○○之上訴，及上訴人台灣土地銀行股份有限公司其餘上訴與追加之訴均駁
回。
第一、二審訴訟費用除確定部分外，由上訴人己○○負擔三分之一，餘由上訴人台灣
土地銀行股份有限公司負擔。追加之訴訴訟費用由上訴人己○○負擔二分之一，餘由
上訴人台灣土地銀行股份有限公司負擔。
    事      實
甲、上訴人台灣土地銀行股份有限公司（下稱上訴人銀行）方面：
一、聲明：
  (一)原判決關於駁回上訴人後開請求部分廢棄。
  (二)右廢棄部分，被上訴人丁○○、甲○○、丙○○、戊○○應自台北市○○區○○
    段一小段四九九號土地上之門牌號碼台北市○○街八二巷四六號木造一層如原判
    決附圖所示甲部分，面積八四平方公尺之房屋遷出。
  (三)被上訴人己○○、乙○○應再給付上訴人新台幣（以下同）十三萬零二百八十五
    元，及自民國九十年三月三日起至遷讓交還房屋日止，按年息百分之五計算之利
    息。
  (四)被上訴人丁○○、甲○○、丙○○、戊○○應與己○○連帶給付上訴人二十二萬
    零二百元，及自九十年三月三日起至遷讓交還房屋止，按月給付上訴人三千六百
    七十元。
  (五)准供擔保宣告假執行。
  (六)駁回對造之上訴。
二、陳述：除與原判決記載相同者外，補稱略以：
  (一)按借用人應於所定期限屆滿時，返還借用物；未定期限者，應於依借貸之目的使
    用完畢時，返還之；民法第四百七十條第一項定有明文。又按因任職關係獲准配
    已完畢，最高法院四十四年台上字第八０二號、八十二年台上字第九四二號及九
    十一年台上字第一九二六號分別著有判例、判決。本件己○○因任職關係獲配系
    爭房屋，兩造即屬使用借貸關係，己○○既已退休，依借貸之目的，當然應視為
    使用業已完畢，使用借貸契約即歸消滅，即應返還房屋，繼續使用房屋即為無權
    占有。被上訴人未按時返還，即為無權占有，上訴人自有返還房屋請求權，何時
    行使權利，並無限制，自不得因上訴人遲延訴請返還房屋，即認定使用借貸尚未
    終止。又使用借貸並無類似民法第四百五十一條視為以不定期繼續契約之規定，
    自亦不得因上訴人未請求返還而視為繼續不定期使用契約。
  (二)己○○於民國六十二年五月十六日退休，使用借貸契約當時即告消滅，己○○繼
    續使用系爭房屋即為無權占有，自應返還不當得利。詎原審卻謂：「己○○及乙
    ○○自八十八年七月一日起無權占有，則原告請求不當得利之時點，亦應自該日
    起算」云云，亦有違誤。查上訴人於九十年二月二十七日通知己○○遷讓房屋，
    因抗辯時效，五年期間之不當得利金額應自八十五年三月二日起算共二十二萬零
    二百元（3,670X60=220,200），原審已判准八萬九千九百一十五元，被上訴人應
    再給付上訴人十三萬零二百八十五元（220,200-89,915=130,285）。
  (三)系爭房屋除己○○及其次女乙○○
    甲○○、長孫女丙○○及長孫戊○○
    日提出之答辯狀自認自民國三十五年十月一日即
    實上有以系爭房屋為其住所之意思，並有長久居住之事實。被上訴人丁○○等否
    認其未居住於系爭房屋，即無可採。彼等均已成年，並無正當理由及任何權源使
    用系爭房屋，均為無權占有，依上述規定，上訴人亦得訴請返還房屋。又被上訴
    人因系爭房屋不敷使用，私自於臨接系爭房屋後方建造房屋，俾便共同生活之需
    。事實上被上訴人仍共同使用系爭房屋作為生活起居中心。被上訴人於本案訴訟
    進行中雖為其私建房屋申請另編門牌。惟因其私建之房屋緊鄰上訴人所有房屋後
    方，形同一體，仍為彼等共同生活所用，彼等實未遷離系爭房屋，並不影響其與
    己○○以系爭房屋為共同生活中心之意思。是被上訴人乙○○、丁○○、甲○○
    、丙○○、戊○○均已長大成人，有獨立經濟能力，並無受己○○扶養之必要，
    彼等顯係本於自主之意思，無權占用系爭房屋，並非己○○之占有輔助人，依法
    即應遷讓房屋。
  (四)己○○主張其在系爭房屋可住到死亡為止，並未舉證以實其說，即令依上訴人銀
    行制訂之「台灣土地銀行職員宿舍管理規則」第十三條規定，退休人員固可暫住
    宿舍，惟需報經總經理核定，始可暫住。己○○並未依該規則報經總經理核准暫
三、證據：除援用原審提出者外，補提台灣土地銀行職員宿舍管理規則乙件。
乙、上訴人己○○、乙○○，及被上訴人丁○○、甲○○、丙○○、戊○○方面：
一、聲明：
  (一)原判決不利於上訴人己○○、乙○○部分均廢棄。
  (二)右廢棄部份，被上訴人在第一審之訴及假執行之聲請均駁回。
  (三)對造之上訴駁回。
  (四)如受不利決，願供擔保請准宣告免為假執行。
二、陳述：除與原判決記載相同者外，補稱略以：
  (一)日本殖民統治台灣結束，台灣光復前後，部分早於光復前即已實際居住的土地，
    光復後卻登記為國家所有，造成因政策問題，將民眾土地強納為國有土地之不合
    理現象，為此立法院曾立法修訂國有財產法第五十二條之二：非公用財產類之不
    動產，於民國三十五年十二月三十一日以前已供建築、居住使用至今者，其直接
    使用人得於本法修正施行日起三年內，檢具有關證明文件，向財政部國有財產局
    或所屬分支機構申請讓售。其立法即是為了解決「民眾數十年來的倒懸之苦，實
    際居住的土地卻登記為國家的」，「民眾只要能證明自己或先人，在民國三十五
    年前就已經使用某塊國有非公用土地，且土地面積在一百五十坪之內，就有權在
    一百零四年之前，以民國四十五年時第一次公告土地現值的價格，申請向國家購
    買，．．．民眾只要提得出民國三十五年前的
    明或繳費收據、其他政府機關出具的證明文件等，證明在民國三十五年前就已實
    際使用這塊土地，就可用極低價格購買．．」。由此足證，台灣光復之初，國家
    確有將原本屬於人民之房地，以國家之公權利，將之強行登記為國有之情，此為
    上訴人一再主張，使用系爭土地係出於原始所有，早於台灣政府之前即已居住使
    用於系爭土地之上，絕非係因任職被上訴人處，獲分配宿舍，基於使用借貸關係
    而居住其上，蓋上訴人己○○自三十五年
    情形。因此被上訴人主張上訴人己○○係基於使用借貸關係占有系爭房地，顯與
    事實不符，被上訴人應行舉證。
  (二)被上訴人於九十一年十月二十三日提出「台灣土地銀行職員宿舍借用書」，依被
    上訴人提出之上開住用書，簽署日期係民國四十八年六月一日，由此可證上訴人
    先前之主張，上訴人早於三十五年居住於該房地之上，三十五年當時居住於系爭
    房地時，非任職於被上訴人處。縱認為兩造間有使用借貸關係，然上訴人亦曾主
    張，依當初之事務管理規則，或退休時之管理規則亦係同意讓上訴人居住到死亡
    以後。對造上訴人所提之台灣土地銀行職員宿舍借用書，否認其形式上及實質上
    之真正，縱認真正，系爭房地依土地、建物登記簿謄本，均係於五十年始登記為
    上訴人銀行所有，又得以何項權利出借與己○○使用？上開借用書最後亦註：背
    面印載「台灣土地銀行職員宿舍管理規則」，然被上訴人卻未提出上開「台灣土
    地銀行職員宿舍管理規則」以供參佐，可認己○○所辯係因贈與取得系爭房地之
    所有權或使用權，非因使用借貸關係居住系爭房地之主張為真實。
  (三)退萬步言，縱認己○○與上訴人間有使用借貸關係（上訴人否認之）。按民法第
    四百七十條第一項規定：借用人應於契所定期限屆滿時返還借用物，未定期限者
    ，應於借貸之目的使用完畢時返還之。查借貸目的是否完畢？被上訴人應行舉證
    。且上訴人於六十二年五月退休，被上訴人依規定應於六十二年八月十六日請求
    返還，然卻遲至八十八年五月始發函催討，又隔二年於九十年二月再函（該函回
    執為八十九年八月二日，發文日為九十年二月，二者不相符），中間相隔三十年
    ，顯見上訴人主張被上訴人於上訴人退休時，確曾應允得住到死亡，因此被上訴
    人應提出六十二年時之事務管理規則，上訴人使用借貸目的既未完畢，當無返還
    之義務，其使用系爭房屋則有正當權源，非屬無權占有。
  (四)又按使用借貸必係無償，有償則非使用借貸（最高法院六十七年台上字第二四八
    八號判決參照）。上訴人銀行既主張：己○○任職銀行為一等業務員，為十一職
    等，依行政院所屬實施單一薪給機關員工配住宿舍使用費要點規定，應按月扣收
    使用費．．。則己○○使用系爭房屋為有償，依前揭最高法院見解，該項法律關
    係為租賃，非使用借貸，是上訴人銀行依使用借貸法律關係，請求返還系爭房屋
    ，顯無理由。況兩造間既屬使用借貸，上訴人銀行請求不當得利亦無理由。且縱
    有不當得利，然上訴人銀行亦僅得請求依起訴時向前追溯五年之不當得利，其餘
    之不當得利因請求權時效消滅，上訴人銀行無法請求之。又系爭扣收使用費要點
    係七十二年公布，上訴人六十二年已退休，原審判決以此做為計算不當得利之基
    準，顯然未洽。又查被上訴人亦主張系爭房屋為木造老舊建物，因年代久遠，依
    照房屋稅條例第十五條第九款，業已免徵房屋稅，是其已無課稅現值，即系爭房
    屋已無價值，則被上訴人無受有損害，其請求不當得利亦無理由。
  (五)上訴人係六十二年「退休」，非「離職」，「退休」與「離職」，依公務員服務
    法、現行勞動基準法，及上訴人銀行引用事務管理規則第二百四十九條第二項，
    亦區分離職、退休不同概念，故有關「離職」、「退休」係屬不同概念，分別發
    生不同法律效果，上訴人銀行以「退休」，準用最高法院見解所指之「離職」之
    效果，自有未合。
  (六)目前僅己○○與乙○○居住於系爭房屋，而乙○○為己○○之家屬，經其同意居
    審法官履勘現場，及轄區派出所函覆在卷，上訴人銀行請求乙○○遷讓房屋及給
    付不當得利，並無理由。
  (七)依上訴人銀行於九十二年六月十二日所提出之台灣土地銀行職員宿舍管理規則，
    其上並無約定使用借貸關係終止之事由為何？則台灣土地銀行主張使用借貸關係
    終止，其依據究竟為何？就此有利於台灣土地銀行之事實，應由台灣土地銀行負
    舉證責任。
  (八)退萬步言，如  鈞院認為上訴人己○○需返還系爭房屋，亦懇請  鈞院酌量，上
    訴人居住系爭房屋已將近六十年，目前年事已高將近九十歲，對該居住環境一草
    一木非常熟悉，驟然搬遷，恐將不容易適應環境，且搬遷較不容易，准予延長返
    還期間，以兼顧情理。
三、證據：除援用原審提出者外，補提台北市建成地政事務所存留之建物圖面乙份、
    國有財產法及剪報資料影本乙份、原審九十一年九月二十日台灣土地銀行筆錄影
    本乙份、92.6.12台灣土地銀行當庭提出之宿舍管理規則影本乙份。
    理      由
一、上訴人銀行於九十二年七月一日改制為台灣土地銀行股份有限公司，其人格仍屬
    同一，且其法定代理人由林彭郎變更為呂桔誠，有財政部九十二年五月二十七日
    台財人字第○九二○八○一三二三一○號函、九十二年六月九日台財融(二)字第○
    九二八○一○八七五號函，及股份有限公司設立登記表在卷可憑（見本院卷第八
    九、一二０、一二一頁），呂桔誠聲明承受訴訟，並無不合。又上訴人銀行於九
    十一年十二月二十六日聲明上訴，關於請求相當於租金之不當得利部分，求命判
    決上訴人己○○、乙○○應再給付十三萬零二百八十五元及自九十年七月十七日
    起至遷讓房屋止，按年息百分之五計算之利息。嗣將聲明變動為上訴人己○○、
    乙○○應再給付上訴人十三萬零二百八十五元，及自九十年三月三日起至遷讓交
    還房屋日止，按年息百分之五計算之利息，而為訴之追加，經核屬擴張應受判決
    事項之聲明，依民事訴訟法第四百四十六條第一項但書、第二百五十五條第一項
    第三款所定，並無不合，應予准許。
二、上訴人銀行起訴主張：坐落台北市○○區○○段一小段四九九號土地上之門牌號
    碼台北市○○街八二巷四六號木造一層如原判決附圖所示甲部分，面積八四平方
    公尺之房屋（下稱系爭房屋），為其所有，對造上訴人己○○前任職於上訴人銀
    行時，經分配系爭房屋供其居住，並於六十二年五月十六日退休，依事務管理規
    則第二百四十九條第二項規定，借用人調職、離職及退休時，應在三個月內遷出
    。又己○○因任職關係獲配系爭房屋，其與上訴人縱認成立使用借貸關係，茲己
    ○○既已退休，借貸之目的業已完畢，亦應返還房屋。乃己○○迄不返還房屋，
    上訴人自得依民法第四百七十條第一項，及所有物返還請求權，對其訴請返還房
    屋。再己○○退休後，使用借貸關係即告終止，己○○繼續占有系爭房屋即屬無
    權占有，而系爭房屋尚有己○○之次男丁○○、次女乙○○、次媳甲○○、長孫
    系爭房屋，亦均為無權占有，民法第七百六十七條規定，上訴人亦得訴請遷讓房
    屋。另對造上訴人己○○、乙○○，及被上訴人丁○○、甲○○、丙○○、戊○
    ○無權占用房屋，受有相當於租金之利益，致上訴人受有損害，伊等自應返還不
    得當得利，為此請求對造上訴人己○○、乙○○，及被上訴人丁○○、甲○○、
    丙○○、戊○○遷讓系爭房屋，並比照行政院扣收使用費之標準，請求對造上訴
    人及被上訴人自六十二年五月十六日己○○退休三個月後之六十二年八月十六日
    起至九十年七月十六日止，按月三千六百七十元計算之不當得利損害金，共計一
    百二十二萬九千四百五十元及其遲延利息，與自九十年七月十七日起至返還房屋
    止，按月連帶給付上訴人三千六百七十元等語。（原審判命己○○、乙○○應遷
    讓交還系爭房屋，並給付上訴人銀行八萬九千九百十五元，及自九十年七月十七
    日起至遷讓房屋止，按月給付三千六百七十元，而駁回上訴人銀行其餘之訴。上
    訴人銀行就請求相當租金之不當得利所受敗訴部分，除就其中二十二萬零二百元
    與利息部分，及請求丁○○、甲○○、丙○○、戊○○應與己○○連帶至遷讓房
    屋止，按月給付上訴人三千六百七十元部分，提起上訴外，其餘請求不當得利之
    訴，已告確定。）
三、上訴人己○○等及被上訴人丁○○等則以﹕己○○於民國三十五年間因受日本某
    株式會社之贈與，故早於三十五年十月一日起即攜妻及子女居住並
    屋，當時己○○尚未任職於上訴人銀行，且系爭房屋至五十年二月間始登記為上
    訴人所有，故上訴人主張己○○係因任職於上訴人銀行，始經分配系爭房屋供居
    薪給機關員工配住宿舍扣收使用費要點規定，按月扣收使用費，其顯非使用借貸
    關係，是上訴人依使用借貸關係之終止，請求返還系爭房屋，自有不合。再縱認
    上訴人與己○○間有使用借貸關係，但己○○係於六十二年五月十六日自上訴人
    銀行退休，並非離職，依上訴人所舉之事務管理規則，上訴人於六十二年八月十
    六日即得請求返還房屋，然卻遲至八十八年五月間始發函催討，事隔二年於九十
    年二月間再為函催，自應視為已因上訴人默示同意，而與己○○成立不定期使用
    借貸關係，上訴人請求返還房屋，亦無理由。上訴人與己○○間既屬使用借貸關
    係，應屬無償，上訴人請求返還不當得利，顯無理由，縱認有理由，亦應以起訴
    時向前追溯之五年期間為度，其餘請求權已因罹於時效而消滅。再目前僅己○○
    與乙○○居住於系爭房屋，但乙○○為己○○之家屬，係輔助占有人，至丁○○
    等實際未居住於系爭房屋，上訴人請求乙○○及丁○○等遷讓房屋，及給付不當
    得利，並無理由等語，資為抗辯。
四、上訴人主張己○○前任職於上訴人銀行，系爭房屋經登記為上訴人所有，己○○
    任職上訴人銀行期間，上訴人曾按月扣收宿舍使用費，嗣己○○於六十二年五月
    十六日退休，至今仍居住系爭房屋，經上訴人於九十年間催告後迄未遷出等情，
    業據其提出與所述相符之系爭房屋建物所有權狀、上訴人銀行九十年二月二十七
    日總管二字第九○○○○四五六五號書函及雙掛號回執影本各一件為憑（見原審
    卷十一頁至十三頁），且為己○○等及丁○○等所不爭執，可信上訴人此部分主
    張之事實為實在。己○○雖辯稱系爭房屋為伊於三十五年間受贈於日本某株式會
    社，應由伊原始取得或屬國有，上訴人銀行僅為管理機關，非所有權人等語。但
    查系爭房屋為上訴人銀行所有，非屬國有，上訴人銀行亦非僅為管理機關，有前
    揭所有權狀可憑，己○○所辯於三十五年間自日本某株式會社受贈，既未舉證證
    明，僅以其早於三十五年十月一日即
    得系爭房屋所有權，並不可採。上訴人又主張己○○之子女孫兒媳乙○○及丁○
    ○等，均因自主占有，亦
    揭情詞置辯。經查，甲○○、丙○○並於九十一年十月十一日時，並未
    房屋，有台北市中正區戶政事務所函件可憑（見原審卷第一五一頁）。雖至九十
    一年九月二十七日時，有乙○○、丁○○，及戊○○
    按（見原審卷第一四七、一四八頁），惟據原審於九十一年一月十五日勘驗現場
    時，被上訴人乙○○坦承：「系爭房屋現在是我（乙○○）及己○○居住，其他
    丁○○、甲○○、丙○○及戊○○都沒有居住在這裡，也沒有東西放在系爭房屋
    。丁○○是我哥哥，甲○○是我嫂子，丙○○及戊○○是丁○○的女兒，他們都
    ，我沒有住四十六號。」等語，核與台北市政府警察局中正第一分局九十一年十
    月三日函覆原法院之查處情形相符（見原審卷第一五○頁）。再依原審現場勘驗
    測製之現場圖所示（見原審卷六四頁）及勘驗筆錄所載，門牌號碼四十六號與四
    十六號之一兩建物中有一空地相隔，空地另一側有一小屋，小屋內沒有通到四十
    六號（見原審卷第六二頁），是要難僅以丁○○、戊○○
    認該二人有占用系爭房屋之事實，此外，上訴人銀行又未另舉證證明丁○○、甲
    ○○、丙○○、戊○○有實際居住於系爭房屋之事實，其徒以丁○○等
    ，及伊等得由四十六號之一連通進出四十六號房屋為由，主張丁○○等占有系爭
    房屋，自不可採。至乙○○雖籍設並與己○○同住於系爭房屋，但其前於六十四
    年三月七日遷入，六十九年三月二十六日離婚，迄未再婚，八十五年三月十九日
    遷出台北縣新莊市，同年五月十五日再由新莊市遷入未設新戶而與戶長己○○同
    戶，有
    ，與退休之父己○○同住，以求彼此照應，與其是否成年及經濟是否獨立無關，
    是乙○○與己○○同戶居住於系爭房屋，顯係經由己○○同意而處家屬地位，是
    乙○○所辯依己○○指示而占用，非自主占有，尚可採信。上訴人乙○○既非自
    主占有，而被上訴人丁○○等無占有之事實，是上訴人銀行請求伊等遷讓系爭房
    屋，並與己○○連帶返還不當得利，自非有據，不應准許。
五、上訴人銀行另主張己○○於其任職期間，受分配而居住於系爭房屋，彼此間成立
    使用借貸關係，茲己○○既已於六十二年五月十六日退休，依借貸之目的，可認
    為使用業已完畢，使用借貸關係因而消滅，己○○占有系爭房屋亦為無權占有，
    自應返還等語。但己○○否認係因任職受配並與上訴人銀行成立使用借貸關係，
    辯稱伊係受贈於日本某株式會社而占用。縱認係因任職受配，因經按月扣宿舍使
    用費，為有償使用，非使用借貸關係，況縱認為使用借貸，其為退休並非離職，
    自得使用至死亡止。又伊於退休後一直使用系爭房屋，直至八十八年、九十年間
    上訴人銀行始為催討，則已因上訴人銀行之默示同意，彼此成立不定期使用借貸
    關係，是上訴人銀行依事務管理規則，或宿舍管理規則，或無權占有法律關係，
    請求返還系爭房屋，並非有據等語。經查：
  (一)上訴人銀行主張己○○係因前任職於上訴人銀行，因此受配系爭房屋之事實，固
    據提出「台灣土地銀行職員宿舍住用書」乙件（影本）為證，惟己○○否認其真
    正，上訴人銀行復未提出原本以供核對，且證明其上「己○○」之簽章為真正，
    固難僅憑即推斷彼此間有配住事實，但系爭房屋為上訴人銀行所有，己○○所辯
    為伊受贈於日本某株式會社而一直占用，為不可採，已如前述。而己○○曾任職
    於上訴人銀行，迄六十二年五月十六日退休之前，上訴人銀行曾按月扣收使用費
    等情，並為兩造所不爭，再參酌己○○所提出之舊格式
    分事由欄中載有：「民國三十五年四月二十日遷入」，劃除後又載為：「民國三
    十九年十一月四日自杜聚里七鄰住址變更同里九鄰」，但職位則載為：「土地銀
    行職員」，劃除後又為「土地銀行辦事員」等情，上訴人銀行主張就系爭房屋，
    前因任職關係配予己○○居住，自可採信。至己○○縱可認早在民國三十五年十
    月一日即
    系爭房屋於五十年二月二日經登記上訴人銀行為所有權人，是可認係於上訴人銀
    行取得該房屋所有權後，己○○又因任職關係，而獲得占用系爭房屋之正當原因
    ，是尚難以己○○居住於系爭房屋早於上訴人銀行取得所有權，即遽認己○○非
    因事後之任職關係而受配並得正當住用之正名，己○○此部分所辯，並不可採。
  (二)按因任職關係，獲准配住宿舍，屬使用借貸之性質，借用人既經核准退休而離去
    職務，依借貸之目的，應視為使用業已完畢（最高法院四十四年台上字第八○二
    號判例參照），依民法第四百七十條第一項前段之規定，即應將系爭借用宿舍返
    還。又公務機關之宿舍使用人扣繳之宿舍使用費，乃行政院及台灣省政府所屬單
    一薪給機關於收回處理宿舍前，為符單一薪給制精神，按員工職等所定扣收之金
    額，以之用於宿舍之全面維護及修理，此有行政院所屬實施單一薪給機關（構）
    員工配住宿舍扣收使用費要點及臺灣省政府七十二年八月十二日七二府人四字第
    七二九五三號函影本附於原卷可憑。而宿舍使用費既係按使用之員工職等之高低
    定其金額，而非按宿舍面積之大小及價值，衡量其使用之對稱之價值所定之金額
    ，自非使用宿舍之對價。故員工使用宿舍，縱扣繳宿舍使用費，亦難認對之有租
    賃關係存在，最高法院八十八年度台上字第九九七號判決、八十六年度台上字第
    三三二五號意旨即採此見解，可供參考。系爭房屋既屬上訴人銀行分配住予己○
    ○，則己○○於六十二年五月十二日退休後，依宿舍借貸在使在職員工能就近居
    規定，己○○負有返還系爭房屋之義務，己○○所辯退休非離職，無前揭判例意
    旨之適用云云，並不可採。至於己○○居住系爭房屋，依行政院所屬實施單一薪
    給機關員工配住宿舍扣收使用費要點規定，應按月扣收使用費等情，固為上訴人
    銀行不爭執，惟參酌最高法院之法律見解，實施單一薪給機關依規定向配住宿舍
    員工扣收宿舍使用費，係由於單一薪給已將政府為補助無屋居住所屬員工之房屋
    津貼計算在內，為符合公平起見，將有配住宿舍者薪資中扣除不應給付之房屋津
    貼而為之規定，且其計算方式，依行政院所屬實施單一薪給機關（構）員工配住
    宿舍扣收使用費要點，係按使用之員工職等之高低定其金額，而非按宿舍面積之
    大小及價值定之，顯為不應給付之房屋津貼之扣回，而非使用宿舍之對價，與租
    金之定義顯有不同，是己○○所辯伊因有償使用系爭房屋，有償即非使用借貸關
    係，上訴人銀行依使用借貸關係，請求返還系爭房屋為無理由云云，為不可採。
  (三)己○○雖又辯稱，伊係「退休」而非「離職」，自得使用系爭受配房屋至死亡為
    止，但為上訴人銀行所否認，陳稱依上訴人銀行職員宿舍管理規則第十三條規定
    ，如於退休後暫住宿舍應呈報核定，本件己○○並未經呈報核定，自不得繼續住
    用等語。經查己○○所辯伊係退休，得使用受配宿舍至死亡為止，並未舉證證明
    ，已非可遽信。再依上訴人銀行所提「台灣土地銀行職員宿舍管理規則」第十三
    條規定（見本院卷第八一頁）：「宿舍受配人退休在職病故或殘廢時本人及其眷
    屬得暫繼續居住原配住宿舍其居住期間應專案呈報總經理核定」，本件己○○於
    退休後，固有繼續居住之事實，但亦未舉證證明已專案呈報並經總經理核定，其
    所辯得居住至死亡時，亦不可採。
  (四)己○○雖又辯稱縱認上訴人銀行有權於伊退休後之三個月後之六十二年八月十六
    日即得請求返還，然上訴人銀行卻遲至八十八年五月始發函催討，又隔二年於九
    十年二月再函，應視為已默示同意不定期使用借貸，故伊使用系爭房屋則有正當
    權源，非屬無權占有云云。惟所謂默示之意思表示，係指依表意人之舉動或其他
    情事，足以間接推知其效果意思者而言，若單純之沉默，除有特別情事，依社會
    觀念可認為一定意思表示者外，不得謂為默示之意思表示，最高法院二十九年上
    字第七六二號著有判例可參。本件己○○辯稱伊與上訴人銀行間就系爭房屋，存
    有默示之使用借貸關係，既未能舉出上訴人銀行有任何舉動或情事，足使其可推
    知其有與之成立不定期使用借貸之意思表示存在，究不得因上訴人銀行單純未於
    其退休後即時催討，即認彼此間就系爭房屋，於己○○退休後，存有不定期之使
    用借貸關係存在。
  (五)綜前，己○○與上訴人銀行間就系爭房屋因任職配用之使用借貸關係，既因己○
    ○退休可認為使用完畢，則上訴人銀行依民法第四百七十條第一項前段規定，請
    求己○○遷讓交還系爭房屋，即屬有據，應予准許。
六、末按無法律上之原因而受利益，致他人受損害者，應返還其利益；雖有法律上之
    原因，而其後已不存在者，亦同，民法第一百七十九條定有明文。本件己○○於
    六十二年五月十六日退休，使用借貸目的已完畢，使用借貸法律關係應於三個月
    後，即同年八月十六日終止，自此己○○即屬無權占有，乃其繼續占用因而使上
    訴人蒙受相當於租金之損害，即係無法律上原因而獲得相當於租金之利益，上訴
    人銀行據此請求己○○返還相當於租金之不當得利，即有理由。但按租金之請求
    權因五年間不行使而消滅，為民法第一百二十六條所明定，是凡無法律上之原因
    而得相當於租金之利益，致他人受損害時，如該他人之返還利益請求權，已逾租
    金短期消滅時效之期間，對於相當於已罹消滅時效之租金利益，即不得依不當得
    利之法則請求返還。本件經查，系爭房屋雖坐落於台北市中正區市中心，惟在齊
    東街八十二巷內，巷道約二公尺寬，距兩側路口約有三十公尺以上，附近則無商
    業活動，主要供住宅使用，系爭房屋為一老舊日式木造平房，供己○○及家屬乙
    ○○自住，業據原審現場勘驗確認，並制有勘驗筆錄在卷可憑。又系爭房屋雖因
    十分老舊，已無課稅現值，但課稅現值僅為國家課稅之標準，並非認定房屋價值
    之唯一依據，系爭房屋既可供居住，實際上應有相當之價值，本院審酌系爭房屋
    坐落之地段、交通情形、經濟繁榮之程度，認己○○占有系爭房屋每月所受相當
    於房租之利益，應不低於上訴人銀行所提依行政院所屬實施單一薪給機關（構）
    員工配住宿舍扣收使用費要點規定，十一職等應按月扣收使用費三千六百七十元
    之標準，是上訴人銀行依此標準而為請求尚屬適當，己○○執該要點於伊退休後
    七十二年間始發佈，且系爭建築老舊，已免徵房屋稅，上訴人銀行並無損害，謂
    以此核算不當得利之標準不當云云，並不可採。而上訴人銀行雖於八十五年五月
    十八日以總管二字第八八○○一一○六六號函催告己○○遷讓系爭房屋，但函文
    並無關於相當於租金損害之請求記載（見原審卷第十三頁），惟其另於九十年二
    月二十七日以總管二字第九○○○○四五六五號函，再為請求遷讓房屋，及表明
    未如期遷讓即請求返還不當得利（見原審卷第十二頁），該函文經己○○於九十
    年三月二日收受，亦有郵局回執可稽（見原審卷第十三頁，按己○○認回執為八
    十九年三月二日，係屬誤認。），茲因己○○以時效完成為抗辯，則上訴人銀行
    請求自九十年三月二日起回溯五年間之相當於租金之損害，計二十二萬零二百元
    （每月三六七○元×六○個月＝二二○二○○元），並自九十年三月三日起至遷
    讓系爭房屋止，按月給付三千六百七十元，自無不合，應予准許。
七、綜上所述，上訴人銀行請求己○○遷讓交還系爭房屋，並應給付上訴人銀行相當
    於租金之損害二十二萬零二百元，及自九十年三月三日起至交還系爭房屋止，按
    年息百分之五計算之利息，應予准許。原審所命己○○之給付，於遷讓交還系爭
    房屋（並酌定履行期間為六個月），及給付八萬九千九百十五元之範圍內，尚無
    不合。己○○上訴指摘此部分不當，求予廢棄改判或酌予延長履行期間，為無理
    由，不應准許。又前揭不足部分（即十三萬零二百八十五元及自九十年七月十七
    日起至遷讓房屋止之法定遲延利息），上訴人銀行指摘原判決不當，求予廢棄再
    命給付，為有理由，應由本院予以廢棄改判。至上訴人銀行就前揭不足之十三萬
    零二百八十五元，追加請求己○○應給付自九十年三月三日起至九十年七月十六
    日止之法定遲延利息，尚無不合，亦應准許。另原判決命乙○○遷讓交還系爭房
    屋，並與己○○給付不當得利部分，既有未合，乙○○上訴指摘此部分不當，求
    予廢棄改判，為有理由，應予准許。上訴人銀行另追加請求乙○○給付自九十年
    三月三日起至遷讓房屋止之法定遲延利息，為無理由，應予駁回。又上訴人銀行
    請求丁○○、甲○○、丙○○、戊○○遷出系爭房屋，及請求伊等連帶返還相當
    於租金之不當得利二十二萬零二百元，與算至遷讓房屋按月給付三千六百七十元
    ，不應准許。原判決否准上訴人銀行此部分之請求，經核並無不合，上訴人銀行
    上訴指摘原判決此部分不當，求予廢棄改判，為無理由，應予駁回。
八、本件判決後即告確定，兩造分別陳明願供擔保，請准宣告假執行或免為假執行，
    核無必要。又因事證已臻明確，兩造其餘主張陳述及所提之證據，經核均與本院
    上開論斷及判決結果無影響，爰不一一予以論述，附此敘明。
九、據上論結，本件乙○○之上訴為有理由，己○○之上訴為無理由，上訴人銀行之
    上訴及追加之訴，則為一部有理由，一部無理由，依民事訴訟法第四百四十九條
    第一項、第四百五十條、第七十九條但書、第八十五條第一項但書，判決如主文
    。
中      華      民      國    九十二    年      七      月    二十八    日
                                民事第七庭
                                    審判長法  官  張  耀  彩
                                          法  官  陳  玉  完
                                          法  官  王  仁  貴
右正本係照原本作成。
不得上訴。
中      華      民      國    九十二    年      七      月    二十九    日
                                          書記官  鄭  兆  璋


司法院資訊處製作；財團法人民間司法改革基金會備份。
